【裁判字號】    90,判,2301
【裁判日期】    901206
【裁判案由】    新型專利異議
【裁判全文】
最  高  行  政  法  院  判  決                    九十年度判字第二三○一號
    原      告  甲○○
    被      告  經濟部智慧財產局
    代  表  人  陳明邦
右當事人間因新型專利異議事件，原告不服行政院中華民國八十八年八月十一日臺八
十八訴字第三○九二二號再訴願決定，提起行政訴訟。本院判決如左：
    主  文
原告之訴駁回。
訴訟費用由原告負擔。
    事  實
緣本件關係人謝美珠於民國八十五年一月二十二日以其「圓編機之變色送紗輪裝置改
良」之構造包含主機座、固定片、驅動輪、定位架、壓紗桿座及導紗輪組；向被告申
請新型專利，經被告編為第00000000號審查，准予專利。公告期間，原告以
本案之目的、構造、作用、技術及功效已見於第0000000號「編機之積極型送
紗裝置」及第00000000追加一號「可選擇性作多段變速或變色的不規則積極
送紗裝置追加一」等新型專利案（以下稱引證一、二），有違修正前專利法第九十八
條第二項規定等語，對之提起異議。案經被告審查，為本案異議不成立之審定，發給
八十七年六月十八日臺專（判）○六○○六字第一二○二三二號專利異議審定書。原
告不服，提起訴願、再訴願，遞遭決定駁回，遂提起本件行政訴訟，茲摘兩造訴辯
意旨如次：
原告起訴意旨及補充理由略謂：詳細分析原處分書、訴願決定書、行政院再訴願決定
書與行政訴訟答辯書對於本案與引證案技術內容異同之論斷，顯有諸多偏頗失實之錯
誤推論，於認事用法上亦顯有違誤，應不足採，茲臚列辯明如后：一、依系爭案的申
請專利範圍可知其特徵部分包括有二：其一為可旋轉調整的定位片，其二為該導紗輪
組。而其中該可旋轉調整之定位包括有：「該壓紗桿座前側係鉚設有一可旋調調整的
定位片，恰令該定位片可止擋卡持壓紗桿座前所樞設之壓紗桿的一端預定部位，當旋
調該定位片時即相對可以改變壓紗桿之擺動弧度，進而改變紗線附著在前述輪體之輪
面的面積以適用該不同性質織布之送紗作業，且其中該壓紗桿座係恰設置於定位架之
紗眼孔的內側可便於穿紗；」係被揭露於引證一「二固定紗導分別設有紗導入孔及導
出孔，係以可迴動方式設置於蓋板上之梢上，並以梢為軸心旋調固定紗導，以改變紗
線附著在送紗輪表面的面積；以及該送紗裝置具有活動導紗40、45（即相當於系爭案
之壓紗桿51 ），該活動導紗40及45之曲柄軸60及62（相當於系爭案之彎折部514）分
別介著連接板61、63（相當於系爭案之連接件57）連結於彈簧64、65（即系爭案之彈
性元件56），而彈簧64、65另一端即由滑動板66（相當於系爭案之調整片54）所支持
，藉一螺栓67（相當系爭案之調整螺絲55）以調整活動紗導40、45之張力者」中，且
該導紗輪組包括有：「其中之各單一輪體的金屬軸心係於塑膠射出時一體成型，當藉
由前述樞軸穿過並利用前述上方之螺絲、墊片與下方之螺絲、墊片相互抵緊鎖固時，
該位於最下方輪體之金屬軸心的下方承受前述下方螺絲、墊片緊逼鎖固時亦較穩固而
不易變形者。」是被揭露在引證二「該多組送紗輪係樞設在同一驅動軸上，該驅動軸
之上下兩端分別固定在支架之軸承及導紗眼裝置本體底部的軸承內，該軸承係藉一軸
承座之軸孔承托角以上下兩Ｃ型扣環扣持，軸承座之後端再藉螺絲鎖固在導紗眼本體
底部上而獲得支撐，使驅動軸在同時樞接多組送紗輪後，藉上、下兩軸承之支撐而得
穩定的運轉者。」中，其中引證二除了Ｃ型扣環外，其它構件均相同，因此系爭案之
專利特徵是被揭露於引證一與引證二中是無庸置疑的。今再訴願決定理由認為：「系
爭案之技術特徵主要係藉可旋調之定位片相對改變壓紗桿擺動弧度，以變更送紗輪輪
體之輪面與紗線之接觸面積，達成適用不同性質之織布送紗作業。其定位片旋調結構
之形狀構造與引證一藉由調整活動紗導及固定紗導之三階段定位調整結構並不相同。
本案之定位片調整具無段調整功效，引證一僅有三階段調整；本案之調整結構位於座
殼之外，就調整所需空間及方便性方面具有增進功效。」與「本案每一送紗輪體均設
有環狀凸緣，套入橡膠輪套之後，依生產規格（四色、六色）不同，套入不同數量之
送紗輪於中心軸中，結合定位片旋調構造之技術特徵，與引證二之送紗輪結構設計並
不相同，引證二並無壓紗桿之擺動弧度調整設計，二者整體結構特徵非屬相同。」，
逕而否定了引證一、二的證據力顯失公平。原告於再訴願理由書中特別指出：「申請
專利範圍之獨立項如係以吉普森式請求項方式撰寫，則須將習知部分置於前言部分中
述，以揭示本專利案完成所必要之習知技術，然後於請求主體中述新的或改良的
特徵部分者，」，第查系爭案之申請專利範圍中前言部分已指出，導紗輪組係為習知
構件，其所改良部分僅在於：「藉由前述樞軸穿過並利用前述上方之螺絲、墊片與下
方之螺絲、墊片相互抵緊鎖固時亦較穩固而不易變形者。」，而此一特徵與引證二實
質是同一，顯然系爭案並未將此習知部分納入前言部分，而擺放在特徵部分則顯有不
當。同時系爭案所謂的定位片結構是放在系爭案申請專利範圍第二項而未併入第一項
，以系爭案申請專利範圍第一項所揭露的「定位片」僅為單一構件，其中並無任何定
位片的結構，以此與引證一比對，不論是無段（系爭案申請專利範圍中並未指出）或
三段調整，在在都證明系爭案所謂的定位片結構應與引證一並無不同，若要指出系爭
案與引證一不同，則應將系爭案申請專利範圍第二項併入第一項，方能證明系爭案之
定位片特徵與引證一是不同的。原處分、訴願決定、再訴願決定均未撤銷瞭解什麼是
恰當的申請專利範圍，逕自由系爭案之專利說明書解釋系爭案未納入之權利範圍而加
以闡釋系爭案並對定位片下結論認為是「定位片旋調結構之形狀構造與引證一藉由調
整活動紗導及固定紗導之三階段定位調整結構並不相同。本案之定位片調體具無段調
整功效，引證一僅有三階段調整」，因為由其理由可看出，所謂的「定位片旋調結構
之形狀構造」在系爭案申請專利範圍第一項均未出現，又如何證明定位片與引證一不
同？換句話說，除非系爭案在其申請專利範圍第一項將定位片結構揭露，否則單純以
「定位片」三字，實應被引證一所揭露，故再訴願決定理由，實在是對申請專利範圍
認知的一種誤解，由此可見系爭案不符專利法施行細則第十六條規定，自應撤銷其專
利權。這是原告不服再訴願決定之第一點意見。二、而對再訴願決定不服的第二點意
見是，由再訴願決定中提出系爭案申請專利範圍撰寫不明確的地方，再訴願機關行政
院並未做答辯與說明，如「當旋轉該定位片時即相對可以改變壓紗桿之擺動弧度，進
而改變紗線附著在前述輪體之輪面的面積以適用該不同性質織布之送紗作業」的述
，僅是單純的功能性語言描述，是不明確的問題。因為定位片並無法達到前述功能，
而必須藉由申請專利範圍第２項的結構再限定，方能達成其功效。故系爭案申請專利
範圍第１項之界定顯然不符合專利基準中「獨立項記載之技術內容不明確者」規定，
應撤銷原處分，今關係人修正申請專利範圍以符公益。再如「該導紗輪組，其中之每
一輪體一體成形有一環凸緣，今各輪體套入橡膠輪套亦形成一環突起部以區隔兩側紗
線」的描述，顯然沒有明確的揭露出環凸緣的位置究係設在什麼關係位置上及其作用
關係，而且該環突起部也未有寫出明確的關係及如何達到將紗線區隔兩側也發生導紗
輪組的構件間作用關係或連接關係並不明確，系爭案如此撰寫方式造成其申請專利範
圍有不明確情事，實已違反專利法第一百零五條準用第二十二條第三項規定，自應撤
銷其專利權或限定縮小其權利範圍，方符公益。更重要的是，被告違反專利審查基準
的審查相關規定，原告一再指出，竟都未獲得訴願機關的審究，反而一再逃避，不予
說明，不知訴願機關是何居心？由此更令人懷疑的是，原告自八十四年九月六日提出
第00000000追加一號「可選擇性作多段變速或變色的不規則積極送紗裝置」
專利案申請，相隔一年多的時間，被告才發出修正函告知原告須提出修正圖數不符與
圖號未列，依被告之正常作業時程，應可迅速審結，不料接著於八十六年六月二十五
日又來函要求原告提出修正圖號未補列、申請專利範圍中存在兩個特徵、驅動軸上端
部位述詳時而下端部位變得籠統、追加應包括母案之主要技術內容等，尤其其中指
出引證二申請專利範圍中存在兩個特徵驅動軸上端部位述詳時而下端部位變得籠統
這件事，系爭案的定位片為何不籠統？為何引證二就籠統？為何系爭案可存在定位片
與導紗輪組兩個特徵，而引證二就不准予兩個特徵存在？這充滿疑問的審查過程，實
無法不令人懷疑其中存在何種玄機。再者系爭案係於八十五年一月二十二日提出申請
，明顯晚於引證二的申請日期（八十四年九月六日），但系爭案卻於八十六年十月十
一日核准公告，較引證二八十七年六月二十一日的公告日早了將近一年，先准後案而
前案拖延將近三年如此之久，實有違一般審查速度的基本常態，因為引證二並非是非
常複雜的申請案且為單純的追加申請案，實在令原告無法接受這樣的審查品質，對前
述諸多疑點亦未提出說明，實在令人無法不懷疑審查的公正性，因此請鈞院能撤銷原
處分與訴願、再訴願決定，針對疑點重為審查。三、自被告經訴願至再訴願均持「本
案之技術特徵主要係藉可旋調之定位片相對改變壓紗桿擺動弧度，以變更送紗輪輪體
之輪面與紗線之接觸面積，達成適用不同性質之織布送紗作業。其定位片旋調結構之
形狀構造與引證一藉由調整活動紗導及固定紗導之三階段定位調整結構並不相同。本
案之定位片調整具無段調整功效，引證一僅有三階段調整；本案之調整結構位於座殼
之外，就調整所需空間及方便性方面具有增進功效。」的駁回理由，是有疏失與違法
之處，理由是依專利法第一百零五條準用第二十二條第四項規定，系爭案僅指出具有
定位片構件，但並未指出定位片是如何達到再訴願決定所謂的「無段調整、調整所需
的空間、方便性」功效，亦即由系爭案申請專利範圍第一項中可看出系爭案僅以「該
壓紗桿座前側係鉚設有一可旋調調整的定位片，恰令該定位片可止擋卡持壓紗桿座前
所樞設之壓紗桿的一端預定部位，」描述其技術手段，以專利法第一百零五條準用第
二十二條第四項規定觀之，系爭案是落入了引證一的權利範圍中，也就是說，系爭案
的權利範圍牴觸了引證一的權利範圍，因此自應令系爭案縮小其申請專利範圍，方為
公允。四、再者，依專利審查基準對進步性的判斷：「判斷是否能輕易完成時，(1)准
予將二件或二件以上不同文獻之全部內容或其各該文獻之部分內容、或同一文獻之各
不同部分內容相互組合；(2)准予先前技術之各片斷部相互組合。」，因此原告再三強
調系爭案之二個特徵分別見於引證一及引證二中，被告應依專利審查基準之規定審查
，今被告仍逕自引證一及引證二各別與系爭案比對，而未針對將二引證文獻加以組合
做比對，忽略了上述專利審查基準的判斷進步性之規定，乃至於經原告一再於訴願及
再訴願理由書中要求注意審查之相關事項，訴願與再訴願機關仍未遵守相關規定，視
專利審查基準如無物，違反了專利法之精神，實有撤銷原處分、訴願與再訴願決定，
重為審查之必要。五、自被告、訴願及再訴願機關一再認為引證一未揭示定位片結構
且外觀亦不同等語，原告不服，由於系爭案使用了不明確的定位片結構用語（其後為
功能性語言），意圖使原本系爭案申請專範圍第二項主要的定位結構構成，反而被簡
略掉，使任何可能型態的定位結構均被包覆在「定位片」這麼樣的一個不明確結構用
語中，這不僅牴觸前案的權利範圍，甚至影響了後來的創新發明，更且違反前述專利
審查基準的規定，如此之專利權項如何能使其通過，請鈞院針對究竟系爭案之「定位
片」與引證一的定位片是否確認權利範圍不致重疊。所以原告以為系爭案是明顯被揭
露在引證一中之「二固定紗導分別設有紗導入孔及導出孔，係以可迴動方式設置於蓋
板上之梢上，並以梢為軸心旋調固定紗導，以改變紗線附著在送紗輪表面的面積。」
之技術手段，依一般常識經驗推定，可推導出系爭案之「定位片」技術手段已被揭露
，包括所有可以旋轉調整的定位片，並非是如系爭案申請專利範圍第二項之「定位片
」整體結構，此點亦請鈞院能理清，以還公理。再者，由引證一可知，其技術內容尚
包括有：「該送紗裝置具有活動導紗40、45（即相當於系爭案之壓紗桿51），該活動
導紗40及45之曲柄軸60及62（相當於系爭案之彎折部514）分別介著連接板61、63（
相當於系爭案之連接件57）連結於彈簧64、65（即系爭案之彈性元件56），而彈簧64
、65另一端即由滑動板66（相當於系爭案之調整片54）所支持，藉一螺栓67（相當系
爭案之調整螺絲55）以調整活動紗導40、45之張力者」，此一技術手段具備了系爭案
未定義內部結構之「定位片」用語，兩者技術手段可認為是完全一模一樣，此點亦證
明系爭案確實有超越公知技術的嫌疑，原處分、訴願決定及再訴願決定機關係我國智
慧財產權之主管機關，竟然對於專利申請案之申請專利範圍之界定的把關艱鉅工作及
神聖的任務做得如此馬虎，將來勢必造成濫權糾紛頻仍，如何向社會大眾交待？為此
，懇請鈞院主持正義公道，評斷原處分機關等有無違誤情事，以正視聽為禱。六、綜
觀再訴願決定，直是原處分，甚至為訴願決定的翻版，實在令人懷疑，再訴願機關是
否有重為審查訴願機關的決定理由。經查再訴願機關發生了一個奇特的現象，就是原
告經訴願機關發出訴願決定書駁回，而再訴願機關所審查的竟是，請經濟部將再訴願
答辯書及再訴願理由書逕送到部，而再訴願機關則依再訴願答辯書製作再訴願理由書
，這也造成原訴願程序為二審制，事實如令則僅為一審制的實際情況，因此造成再訴
願理由書中所提出的疑點，再訴願機關均未加審核，這也激發原告不得不提起行政訴
訟，以求更公允的判決的主因。原告再三強調，由於系爭案的用語不明確，因此「定
位片」可能包括無段或有段的定位結構，倘若僅以說明書來分辨兩者，則對公眾利益
是不公平的。至於「系爭案之調整位於座殼之外，調整所需的空間及方便性亦有所增
進」僅是功能描述，並非為專利標的，自應不予考慮。故原處分之上述審定理由，是
不正確的，簡直是外行辦內行事，如何能令人心服？七、綜上所述，系爭案之申請專
利範圍之主要部分之文意述均與各證據所揭示之先行技術實質相同，且落入引證一
及引證二所組合之文獻中，一般工匠可預知的基礎工藝及一般業者所易於仿效者，並
且未較各引證案產生任何新功效，依前揭專利審查基準之闡釋，系爭案難謂具有進步
性及改良性，有違修正前專利法第九十八條第二項之規定，自非專利法所稱之新型。
另因系爭案的申請專利範圍存在著諸多疑點，再訴願機關亦未作正面審查與說明，實
令人懷疑其審查過程具有瑕疵，實有必要重為審查。請鈞院將不適法之原處分、訴願
決定及再訴願決定撤銷，並令被告另為適法之處分等語。
被告答辯意旨略謂：一、原告主張系爭案之專利特徵係被揭露於引證一及引證二等語
。惟查系爭案之技術特徵主要係藉可旋調之定位片相對改變壓紗桿擺動弧度，以變更
送紗輪輪體之輪面與紗線之接觸面積，達成適用不同性質之織布送紗作用。其定位片
旋調結構之形狀構造與引證一藉由調整活動紗導及固定紗導之三階段定位調整結構並
不相同。系爭案之定位片調整具無段調整功效，引證一僅有三階段調整，系爭案之調
整結構位於座殼之外，就調整所需空間及方便性方面具有增進功效。又系爭案每一送
紗輪體均設有環狀凸緣，套入橡膠輪套之後，依生產規格（四色、六色）不同，套入
不同數量之送紗輪於中心軸中，結合定位片旋調構造之技術特徵，與引證二之送紗輪
結構設計並不相同，引證二並無壓紗桿之擺動弧度調整設計，二者整體結構特徵非屬
相同。二、原告主張系爭案違反專利法第一百零五條準用第二十二條第三項之規定等
語。惟查系爭案在其專利說明書內，除已載明申請專利範圍外，並有載明有關之先前
技術、創作之目的、技術內容、特點及功效，故並無違反該法條之情事。三、原告主
張系爭案違反專利法第一百零五條準用第二十二條第四項之規定等語。惟查系爭案在
其申請專利範圍內，已具體指明申請專利之標的、技術內容及特點，故並無違反該專
利法條之情事。四、原告主張系爭案所採用之技術手段與引證一及引證二相同等語。
惟查系爭案之技術內容係以裝置方式提出專利申請，其特徵乃在整體性定位旋調裝置
與送紗輪體結構之組合所構成之適用不同規格產品，並得以快速調整換裝為創作標的
，而原告以引證一及引證二中之個別原理方法比較實為不當，經形狀構造及整體性之
比較，系爭案與引證一及引證二並不相同，所用之技術手段亦異。五、原告所主張，
系爭案違反專利法第一百零五條準用第二十二條第三項及第四項規定一節屬新理由，
並非原異議審查階段所審酌範疇，併予陳明。綜上所述，原處分並無違法之處，請駁
回原告之訴等語。
    理  由
按稱新型者，謂對物品之形狀、構造或裝置之創作或改良，為專利法第九十七條所規
定。又公告中之新型，任何人認有違反專利法第九十七條至第九十九條規定而向專利
專責機關提起異議者，依同法第一百零二條第一項規定，除應備具異議書外，並應附
具證明文件；從而有無違反專利法規定之情事，依法應由異議人附具證據供查。本件
關係人謝美珠於八十五年一月二十二日以其「圓編機之變色送紗輪裝置改良」之構造
包含主機座、固定片、驅動輪、定位架、壓紗桿座及導紗輪組；特徵在於壓紗桿座前
側鉚設可旋調之定位片，定位片可止擋卡持壓紗桿座所樞設之壓紗桿一端預定部位，
旋調定位片即相對改變壓紗桿之擺動弧度，進而改變紗線附著在送紗輪輪面之面積，
以適用不同性質織布之送紗作業；導紗輪組其中每一輪體一體成形有環凸緣，令各輪
體套入橡膠輪套亦形成一環突起部以區隔兩側紗線，導紗輪組由分離式的單一輪體組
成，各橡膠輪套可方便又快速地直接套於各輪體，各單一輪體之金屬軸心於塑膠射出
時一體成形，當藉由樞軸穿過並利用上方之螺絲、墊片與下方之螺絲、墊片相互抵緊
鎖固時，位於最下方輪體之金屬軸心下方承受下方之螺絲、墊片緊逼鎖固時較穩固而
不易變形等情，向被告申請新型專利，經被告編為第00000000號審查，准予
專利。公告期間，原告以本案之目的、構造、作用、技術及功效已見於第00000
00號「編機之積極型送紗裝置」及第00000000追加一號「可選擇性作多段
變速或變色的不規則積極送紗裝置追加一」等新型專利案（以下稱引證一、二），有
違修正前專利法第九十八條第二項規定等語，對之提起異議。案經被告審查，為本案
異議不成立之審定，發給八十七年六月十八日臺專（判）○六○○六字第一二○二三
二號專利異議審定書。原告不服，乃循序提起本件行政訴訟，主張如事實欄所載。經
查：（一）、本件被告以本案之壓紗桿座前端鉚設可旋調之定位片，引證一並無此結
構；本案之壓紗桿藉連接件連結於單彈簧，引證一之活動紗導經連接板連結於兩個彈
簧，二者構造不同；本案之導紗輪組由分離式之單一輪體組成，每一輪體一體成形環
凸緣，各單一輪體之金屬軸心於塑膠射出時一體成形，與引證一之導紗輪組結構不同
，組合方式亦異。引證二之送紗輪裝置內並無鉚設可旋調定位片之壓紗桿座，亦無壓
紗桿藉連接件連結於單彈簧之記述，其導紗輪組之結構亦與本案不同。引證一、二之
構造與本案不同，自難證明本案違反修正前專利法第九十八條第二項規定，乃為本案
異議不成立之審定。（二）、原告主張本案與引證一支導紗輪連結組合方式相同，由
引證一之技術內容可導出本案之申請專利範圍，二者實質相同；又本案利用上方之螺
絲、墊片與下方之螺絲、墊片相互抵緊鎖固之技術僅為引證二之簡單轉用，不具進步
性等語。惟本案之技術特徵主要係藉可旋調之定位片相對改變壓紗桿擺動弧度，以變
更送紗輪輪體之輪面與紗線之接觸面積，達成適用不同性質之織布送紗作業。其定位
片旋調結構之形狀構造與引證一藉由調整活動紗導及固定紗導之三階段定位調整結構
並不相同。本案之定位片調整具無段調整功效，引證一僅有三階段調整；本案之調整
結構位於座殼之外，就調整所需空間及方便性方面具有增進功效。本案定位旋調裝置
與送紗輪體結構之整體組合，可適用於不同規格產品，並快速調整換裝。引證資料不
足以證明本案有違專利法情事。至原告主張引證一亦具有定位功能等語。但引證一主
要係活動及固定導紗之三段式定位調整結構，與本案之定位片旋調結構之構造不同，
且本案之定位片具無段調整功效，調整結構位於座殼之外，具有增進調整空間之特性
及調整之方便性，引證一不足以證明本案有違專利法情事，又本案每一送紗輪體均設
有環狀凸緣，套入橡膠輪套之後，依生產規格（四色、六色：：）不同，套入不同數
量之送紗輪於中心軸中，結合定位片旋調構造之技術特徵，與引證二之送紗輪結構設
計並不相同，引證二並無壓紗桿之擺動弧度調整設計，二者整體結構特徵非屬相同，
引證二亦不足以證明本案有違專利法情事。（三）、綜上所述，引證資料尚不足以證
明本案違反修正前專利法第九十八條第二項之規定。矧且本件事證業據訴願機關經濟
部於一再訴願程序中，曾先後送請工業技術研究院機械工業研究所，基於其專業知能
提供審查意見，均認本案與引證案有結構之不同，本案有功效增進，原處分並無違誤
在案，有該研究所八十七年十一月九日（八七）工研機審字第一一一二號函及八十八
年四月二日（八八）工研機審字第○三七八號函所附意見書附於訴願卷可稽。按其所
提供意見，客觀公正，自堪採憑。原告所訴各節核屬其主觀之見，尚非可採。是被告
為本件異議不成立之審定，核無違誤，一再訴願決定遞予維持，俱無不合。原告仍執
前詞爭訟，其訴為無理由，應予駁回。
據上論結，本件原告之訴為無理由，爰依行政訴訟法施行法第二條、行政訴訟法第九
十八條第三項前段，判決如主文。
中    華    民    國      九十      年      十二      月      六        日
                    最 高 行 政 法 院  第 四 庭
                                審 判 長 法  官      葉  振  權
                                         法  官      黃  璽  君
                                         法  官      吳  錦  龍
                                         法  官      劉  鑫  楨
                                         法  官      吳  明  鴻
右  正  本  證  明  與  原  本  無  異
                                         法院書記官  陳  盛  信
中    華    民    國      九十      年      十二      月      七        日


司法院資訊處製作；財團法人民間司法改革基金會備份。
